臺灣高等法院刑事判決　　　　　　　 94年度上更(二)字第468號
上　訴　人
即　自訴人　戊○○○
　　　　　　丙○○
　　　　　　丁○○
　　　　　　乙○○
共　　　同
自訴代理人　繆　璁　　律師
被　　　告　張桓康即甲○○）.
　　　　　　己○○
　　　　　　謝蕙棻
選任辯護人　魏順華　　律師
　　　　　　羅秉成　　律師
上列上訴人因被告偽造文書等案件，不服臺灣新竹地方法院85年
度自字第39號，中華民國88年11月 3日第一審判決（移送併辦案
號：臺灣新竹地方法院檢察署84年度偵字第6862號）提起上訴，
經判決後，由最高法院第二次發回更審，本院判決如下：
    主  文
上訴駁回。
    理  由
一、本件自訴意旨略以：自訴人戊○○○於民國（下同）80年間
    仲介簡景清向穎德陶器股份有限公司（以下簡稱穎德公司）
    購買穎德公司所有座落於苗栗縣苗栗市○○段第0000-000至
    155地號等 14筆土地，簡景清原同意以每坪新臺幣（下同）
    十二萬元購買，並於80年10月12日出具委託書，授權自訴人
    戊○○○以戊○○○名義簽訂該土地買賣契約，約定日後由
    戊○○○指定之名義人與穎德公司辦理所有權移轉登記，簡
    景清並同意先行支付五百萬元作為簽約金及訂金，當日由被
    告己○○陪同戊○○○與穎德公司洽談，其後因簡景清表示
    無資力購買該土地，戊○○○將該事實告知穎德公司，惟經
    己○○勸告，戊○○○亦認該土地有開發價值，與穎德公司
    協商後，經穎德公司同意每坪降為十一萬元，遂由戊○○○
    以自己名義買下該土地，並於當日交付五十萬元訂金，其後
    戊○○○乃向友人陳鑑華借用陳鑑華之弟陳永堂名義之支票
    六紙，面額共二千九百五十萬元，於80年10月14日交給穎德
    公司，以支付該土地價款。簽約時在場之被告己○○、被告
    即己○○之夫張桓康即向戊○○○表示希望合建，同意以五
    比五為建方與地主分配之比例，並同意如地主不要房子，可
    以（代還土地尾款一千餘萬元後）現金七千萬元，抵充地主
    之分屋款，因戊○○○表示原已同意與陳鑑華約定合建，己○○、張桓康即同意支給陳鑑華五百八十二萬元，並同意支
    付二百萬元給戊○○○作為地主保證金，雙方即以口頭達成
    合建協議，戊○○○即將與穎德公司所簽訂之「買賣契約書
    」交給己○○辦理土地貸款及建築融資事宜，且因己○○表
    示業已支付七百八十二萬元，要求將該土地依合建分配之比
    例過戶其所指定之人之名下，戊○○○乃將該土地所有權分
    別移轉至其夫即自訴人丙○○、被告己○○之姪女即被告謝
    燕華二人之名下。並以自訴人丙○○之名義向新竹區中小企
    業銀行（下稱新竹中小企銀）辦理四千五百萬元之建築融資
    貸款，其中除三十萬留自用外，餘款均借給被告己○○使用
    ，而自訴人戊○○○為解決簡景清就該契約之爭執，另支付
    簡景清一百零七萬五千元。前揭建築融資貸款核撥後，於同
    年 9月間由被告己○○、張桓康所經營之柏春建設有限公司
    （以下簡稱柏春公司，負責人為己○○）承接該土地貸款，
    並陸續申請核撥建築融資，並對外銷售，因有部分餘屋尚未
    出售，乃依比例由地主（指丙○○夫婦）得五間房屋，惟因
    房屋座落被告己○○另行提供參與合建土地（福南段）上，
    故於82年 6月間由土地登記代理人即被告謝蕙棻辦理過戶手
    續，將如附表一所載該房屋之基地所有權先行移轉登記於戊○○○之女、女婿即自訴人丁○○、乙○○名下。迄 82年9
    月間，因就承購客戶統一辦理分戶貸款手續，自訴人戊○○○即委託柏春公司辦理貸款，以便取得資金另行他用，乃促
    自訴人丁○○、乙○○將印鑑章、印鑑證明書交給被告謝蕙
    棻辦理建物過戶及貸款手續，詎被告謝蕙棻夥同被告己○○
    、張桓康竟分別於附表一所示之時間，將自訴人丁○○、乙○○所有如附表所示之土地所有權，分別移轉登記於被告謝
    燕蘋、張桓康、程瑞、劉伯舒、陳莉娜名下（除張桓康外，
    均經判決無罪確定），因認被告己○○、張桓康、謝蕙棻涉
    有刑法第210條、第216條行使偽造私文書罪嫌等情。
二、訊據被告謝蕙棻固坦承於附表一所示之時間，辦理附表一所
    示之土地所有權移轉登記，然堅決否認有何偽造文書犯行，
    辯稱：係經自訴人同意，並提供證件辦理等語。被告己○○
    、張桓康亦否認有何偽造文書犯行，均辯稱：本件土地係由
    己○○出資購買，自訴人戊○○○僅係民間仲介業者，當時
    約定支付廖女二百萬元仲介費，但一時無法支付，乃將該土
    地所有權應有部分二分之一暫移轉至自訴人丙○○名下，待
    該土地上房屋完成後，己○○提議以五間房屋出售給自訴人
    戊○○○，並不收訂金與簽約金以抵償仲介費，經自訴人戊○○○同意將該五間房屋之土地所有權先行移轉至自訴人丁○○、乙○○名下，遂於82年 6月間委請謝蕙棻辦理土地所
    有權移轉登記，雙方並無合建關係，迄82年 9月間，己○○
    通知自訴人戊○○○辦理房屋所有權移轉登記及貸款對保程
    序，以清償土地建築融資，但自訴人丁○○、乙○○不願負
    擔貸款，乃同意返還如附表一所示之土地，由謝蕙棻於附表
    一所示時間，辦理所有權移轉登記給訂購該房屋之承購戶謝
    燕蘋、程瑞、劉伯舒、陳莉娜及蕭女之夫張桓康等語。
三、查上開穎德公司出售之本件十四筆土地（下稱系爭土地），
    原係戊○○○、陳鑑華及張桓康共同仲介土地賣予簡景清，
    嗣因簡景清支付訂金五百萬元後，無力支付餘款，乃由戊○○○、丙○○、己○○、張桓康共同出資購買該等土地興建
    房屋。而於興建房屋期間，自訴人丙○○（持分二分之一）
    曾於80年12月23日，以系爭土地中之第0000-000、0000-000
    、0000-000地號等土地設定抵押權，並由同案被告謝燕華（
    業經判決無罪確定）及被告己○○擔任連帶保證人，於81年
    1 月11日先向新竹中小企銀苗栗分行借款一億三千萬元資金
    ；再由柏春公司於81年 4月18日就興建之房屋，向新竹中小
    企銀苗栗分行借款八千萬元，由自訴人丙○○、被告己○○
    、謝燕華、張桓康擔任連帶保證人。後由柏春公司負責興建
    房屋出售，並清償一億三千萬元之貸款債務等情，有新竹中
    小企銀苗栗分行86年3月4日日竹企銀苗栗字第306-1號函、8
    6年6月30日竹企銀苗栗字第1125-1號函附授信申請書、審查
    意見表、不動產抵押物調查報告表、收入傳票在卷可稽（見
    原審卷三第13至22頁）。被告己○○、張桓康雖辯稱：本件
    土地係由己○○出資購買，自訴人戊○○○僅係民間仲介業
    者等語，然自訴人戊○○○如僅係單純仲介業者，則以該土
    地價值約四千五百餘萬元，顯然不可能由自訴人戊○○○與
    被告己○○雙方共同指定第三人為系爭土地各二分之一之共
    有登記，兩造就此必有一共同興建房屋銷售之基礎法律關係
    存在，但因兩造就此並無詳實之書面契約，亦無確實之資金
    來源證明可供查考，已為兩造所陳明，亦不能遽認究屬合建
    或委建或其他法律關係，惟依卷內事證可資認定者，乃依該
    共有關係之存在，可合理推認系爭土地應係雙方所共同出資
    ，並非如自訴人或被告所稱均係由其單方出資，堪可認定，
    否則其必不可能為如此減損其利益之登記方式至明。又附表
    一所示原為自訴人丁○○、乙○○所有之土地，於附表一所
    示之時間，分別經被告謝蕙棻辦理所有權移轉登記於被告張
    桓康、謝燕蘋、程瑞、劉伯舒、陳莉娜等人名下，亦有土地
    所有權移轉契約書、土地登記簿謄本在卷可稽，並經被告己○○、張桓康、謝蕙棻供認無誤。此部分事實均堪以認定。
四、
  (一)自訴人等就如何取得附表一所示之土地，自訴人戊○○○於
    偵查中指稱：我與己○○合建的房屋登記在乙○○及丁○○
    名義下，房子未經我們同意，出賣給陳莉娜及劉伯舒，謝是
    代書，辦理買賣過戶未通知我們。印鑑及印鑑章是否由丙○○交給謝蕙棻，我不知道，買賣如何談成，我也不清楚。己○○有問我是否要辦貸款，當初我有說要貸款來還人家。權
    狀會在柏春建設，是因為過戶後一直都沒交給我，過戶也是
    謝蕙棻辦的，權狀都沒交給我等語（見84年度偵字第6862號
    卷第78頁背面至第79頁）；及至原審先後指稱：「我與己○○約定合建後，錢與房子都對分。房子共有一百零六戶，其
    中五十三戶應該屬於我的，而房子賣了九十多戶，本來過戶
    給我女兒、女婿名下的，後來又都過戶給別人」、「房子蓋
    好時是在82年10月份，這兩年期間，我們與被告並無就錢發
    生爭執。土地後來過戶到謝燕華、劉伯舒是在82年的事。我
    們在82年就過戶，直到84年才發存證信函，是因己○○說把
    整個建案賣出去後，再來核算」「合建契約約定的內容，我
    們約定一人一半，如果房子全部賣掉就分錢，沒有賣掉就分
    房子，也沒說確定位置，共有一百零六戶，她登記給我有七
    、八戶，總共賣出九十幾戶。後來會發現房子已經過戶，是
    因為過戶給女兒（即丁○○）後，要辦貸款時，己○○說貸
    款的錢還要借給她用，我就不同意，我一開始有同意集體辦
    貸款，但我要分我所貸款部分的錢」等語（見原審卷一第32
    頁、原審卷四第233頁背面至第234頁背面、原審卷五第16頁
    背面至第18頁）；迨至本院前審指稱：「我與己○○訂立合
    建契約，只有口頭上約定。土地是我買的，己○○才要來合
    建。我買土地時，己○○沒有出錢，是後來要合建時，己○○才分次拿七百多萬元出來，我就把土地過戶一半給她。後
    來去辦土地、建築融資，資金都交給己○○他們使用，房子
    由己○○他們去賣，說賣的錢大家各分一半，賣不出去的房
    子大家也各分一半。我們委託他們辦分戶貸款，但集體可以
    貸得較高金額。沒想到己○○他們把資料拿去，把房子過戶
    給別人。委託代書辦理貸款等事宜，公司（即柏春建設）有
    代書。後來己○○未經我同意，與代書一手包辦的把房子過
    戶給其他人」等語（見本院前審卷二第287至289頁）。另自
    訴人丙○○於原審指稱：當初我把乙○○的印鑑章交給代書
    （即被告謝蕙棻），是因為代書說要辦貸款。房子不是買的
    ，而是蓋好後平分等語（見原審卷一第178頁背面至第179頁
    ）。則依自訴人等所稱，係因自訴人戊○○○、丙○○與被
    告己○○、張桓康合資購買本件土地興建房屋，約定平分房
    屋出售價款，後因興建屋計有一百零六戶，並已賣出九十餘
    戶，被告己○○乃將剩餘房屋中七戶分配自訴人戊○○○、
    丙○○，並先行移轉基地持分於自訴人丁○○、乙○○名下
    ，而取得附表一所示之土地等情。
  (二)惟自訴人等於84年 7月15日告訴狀載稱：被告己○○邀同戊○○○於80年間購買穎德公司所有坐落於苗栗縣苗栗市○○
    段第0000-000地號土地，戊○○○單獨出資購買後，己○○
    即以該筆土地所貸得之貸款興建房屋，未料房屋興建完成後
    ，被告己○○未依約給付戊○○○七千萬元利益，致戊○○○損失一筆土地而未得任何報償。另原登記於丁○○、乙○○名下之土地及房屋並未同意移轉予他人，竟遭被告己○○
    及謝蕙棻偽造土地建物買賣契約書移轉登記他人；及至85年
    2 月12日向原審法院提出自訴狀時，亦為相同之記載等語。
    按自訴人戊○○○與己○○合資購買之系爭土地，早於81年
    1 月11日，由同案被告謝燕華及被告己○○擔任連帶保證人
    ，向新竹中小企銀苗栗分行借款一億三千萬元資金；再由柏
    春公司於81年 4月18日就興建之房屋，向新竹中小企銀苗栗
    分行借款八千萬元，由自訴人丙○○、被告己○○、謝燕華
    、張桓康擔任連帶保證人，後由柏春公司負責興建房屋出售
    ，並清償一億三千萬元之貸款債務，業如前述，足認本件興
    建房屋所需資金至少達二億元以上。而系爭土地係由自訴人
    戊○○○與被告己○○共同出資四千餘萬元購得，亦經本院
    前審認定無訛（即被告等被訴詐欺部分），則以自訴人所自
    陳之出資比例（二千九百餘萬元），縱然屬實，亦與興建系
    爭房屋所需資金比例相差懸殊，被告己○○、張桓康自不可
    能同意與自訴人等以一比一之比例平分興建之房屋。再倘自
    訴人等係與被告己○○、張桓康合資興建房屋，雙方應平分
    所得，則被告己○○、張桓康既已將附表一所示之土地及其
    上房屋分配為自訴人等所有，並已先行移轉土地所有權，自
    訴人等竟至85年 2月12日向原審提起自訴時，仍稱被告己○○、張桓康未支付約定之利益，自訴人等亦未取得任何報酬
    ，已見自訴人所指，應有不實。況自訴人戊○○○、丙○○
    既稱與被告己○○、張桓康合資興建房屋總共達一百零六戶
    ，自訴人戊○○○、丙○○應無僅平分到七、八戶房屋後，
    即未向被告己○○、張桓康主張分配業已出售房屋之價款。
    足見自訴人等指稱與被告己○○、張桓康乃合建系爭房屋，
    雙方約定平分所得，不足憑信。亦即，以自訴人所指陳之出
    資比例，縱然為真，然以雙方出資之金額及銀行貸款清償之
    責任觀之，自訴人所指雙方係約定以房屋戶數或銷售所得金
    額平分二分之一之利益等語，與一般合建契約之社會定則不
    符，亦與雙方實際上約定之房屋戶數不合，俱見自訴人此部
    份所指，並不實在。
五、雖自訴人等於本院前審審理時改稱：本件土地貸款於 81年1
    月11日核撥後，被告己○○即與其夫張桓康，於同年 9月間
    成立柏春建設，用以承接上開土地融資貸款，並接續以柏春
    建設名義申請建築執照及申請核撥建築融資貸款，同時由柏
    春建設名義開始對外推出本合建案之預售屋，經銷售後尚餘
    十四、五間房屋時，雙方乃約定按合建比例分配，自訴人等
    原可分得約七間房屋（即勝利段部分，86年 8月11日自訴意
    旨狀誤載為五間），然因被告己○○與張桓康聲稱合建房屋
    一併處理較符經濟成本，因此洽商由被告己○○、張桓康二
    人所有而另於其他土地（即福南段）所興建之預售房屋三間
    與自訴人等交換，被告己○○與張桓康乃於82年 6月28日同
    時將自訴人等所分得之勝利段房屋四間、福南段房屋三間所
    須之基地持分，分別移轉於自訴人丁○○、乙○○所有。未
    料被告己○○及張桓康於89年10月19日前，利用擬由公司統
    一代辦分戶貸款之藉口，騙得自訴人丁○○、乙○○等人所
    交付之印鑑、印鑑證明，並由被告謝蕙棻共同盜用該等印章
    印文、印鑑證明等，將上開丁○○、乙○○名下之土地，分
    別移轉給謝燕蘋、張桓康、程瑞、劉伯舒、陳莉娜等人。然
    查：
  (一)自訴人於偵查中及原審均指稱：除提供本件系爭土地與被告
    己○○、張桓康合建外；被告己○○、張桓康另提供苗栗縣
    苗栗市○○段土地合建，始由被告謝蕙棻辦理基地過戶於自
    訴人丁○○、乙○○名下。然此據被告己○○堅決否認，並
    於本院前審陳稱：福南段的土地與勝利段土地二筆不相干，
    根本沒連在一起等語（見本院前審卷二第 308頁）；自訴代
    理人亦當庭坦承：福南段的土地並非向穎德公司買來的，苗
    栗縣苗栗市○○段的土地與勝利段土地二筆不相干，根本沒
    連在一起，這部分是我弄錯了等語（見本院前審卷二第 307
    至 309頁）。自訴人就與被告己○○、張桓康合建房屋之土
    地坐落，竟先後陳述不一，顯與常情不符，是其指訴情節，
    是否可採，已非無疑。
  (二)本件系爭土地於81年 1月間，以自訴人丙○○及同案被告謝
    燕華名義向新竹中小企銀辦理土地建築融資貸款合計一億三
    千萬元，該土地建築融資貸款於81年9月2日改由柏春公司承
    受，並設定貸款金額調高為一億五千萬元，有該等土地登記
    簿影本在卷為憑（見原審卷三第 149頁）。迨柏春建設完成
    房屋建造後，即指定購買客戶向大安商業銀行（下稱大安商
    銀）辦理抵押貸款，設定抵押貸款金額合計為一億四千九百
    三十八萬元，大安商銀核撥給新竹中小企銀代償柏春公司之
    貸款金額為一億一千二百八十萬元，亦有大安商銀匯出匯款
    用紙（代收入傳票）二紙在卷可考。被告己○○、張桓康辯
    稱：當時向大安商銀新竹分行辦理土地房屋貸款，係為清償
    柏春建設公司向新竹中小企銀苗栗分行借貸之土地建築融資
    ，即屬實情。再附表一所示之土地於82年10月間確有設定高
    額之抵押貸款，有該等土地登記簿影本在卷可稽（即上開土
    地建築融資，詳如附表二所示）。而自訴人戊○○○坦承附
    表一所示土地於82年10月間均已完成興建房屋，則以該等土
    地業已設定高額抵押權，自訴人又僅有土地持分（房屋所有
    權人為柏春建設公司），自訴人顯不可能單獨以土地持分（
    即未與地上房屋一併設定）向銀行辦理抵押貸款。
  (三)附表一所示土地所有權移轉登記契約書上丁○○、乙○○之
    印鑑章及印鑑證明書，自訴人丁○○、乙○○坦承為真正；
    且該印鑑章及印鑑證明書係由自訴人丙○○轉交被告謝蕙棻
    辦理，業經自訴人戊○○○於偵查中陳明在卷。而自訴人戊○○○先於偵查中指稱交付該印鑑章、印鑑證明書係為辦理
    抵押借款以清償債務；嗣於86年 7月11日自訴狀中則稱辦理
    抵押借款係為取得資金，另行投資或運用；及至原審又改稱
    ：過戶給女兒後，要辦理貸款，她（指被告己○○）說貸款
    的錢要給她，我就不同意，我一開始有同意集體辦貸款，但
    我要分我所貸的錢等語（見原審卷五第17、18頁）。自訴人
    戊○○○就貸款用途所稱先後不一，亦難採信。況各該印鑑
    章、印鑑證明書係於82年10月19日交付被告謝蕙棻；而附表
    一所示土地分別於82年10月19日、11月15日、11月16日辦理
    所有權移轉登記完畢，以自訴人戊○○○從事房地產業務，
    理當隨時注意辦理情形，且不可能於不知辦理目的或流程之
    情況下，透過自訴人丙○○將關係至為重大之印鑑章及印鑑
    證明交付被告謝蕙棻代辦相關建物過戶及貸款手續。倘自訴
    人戊○○○交付印鑑章、印鑑證明書之目的係在辦理建物過
    戶及貸款手續，在經相當時日後，理應向被告謝蕙棻詢問結
    果，並取回自訴人丁○○、乙○○之印鑑章及印鑑證明書，
    以明其責，並知悉其繳納貸款之義務自何時起算。然自訴人
    戊○○○竟長期不加聞問，復遲至一年九月後之84年 7月22
    日始向臺灣新竹地方法院檢察署提出訴追，殊與常情有違。
    足認自訴人確係知悉交付印鑑證明及印鑑章之目的即係為辦
    理土地所有權過戶，而非分戶貸款等其他事項，至為明確。
  (四)自訴人戊○○○等就與被告己○○、張桓康合建房屋土地之
    地號，已有前後不一之錯誤。而附表一所示之土地於82年10
    月間，確有設定高額抵押貸款；土地上並已完成興建房屋；
    自訴人等復僅有土地持分，顯無法單獨以土地持分向銀行辦
    理抵押貸款，復就貸款用途，先後所述不一。且自訴人丁○○、乙○○於82年10月19日，將印鑑章、印鑑證明書經自訴
    人丙○○交付被告謝蕙棻後，即未曾向謝蕙棻詢問辦理建物
    過戶及貸款結果，或取回印鑑章及印鑑證明書，乃竟遲至一
    年九月後，始對被告提出告訴，足證自訴人指稱交付丁○○
    、乙○○之印鑑章、印鑑證明書，係委託被告以附表一所示
    土地上之房屋向銀行辦理建物過戶及貸款手續，要非屬實。
六、查自訴人戊○○○、被告己○○確有共同出資以購買本件系
    爭土地，已如前述。而被告己○○、張桓康係於83年 6月間
    將附表一所示之土地移轉為自訴人丁○○、乙○○所有，亦
    有登記簿謄本影本在卷為憑（見偵查卷第58頁）。則被告己○○、張桓康既與自訴人丁○○、乙○○無任何買賣關係，
    自亦不可能無端將附表一所示土地移轉自訴人丁○○、乙○○名下。被告己○○、張桓康應係因自訴人戊○○○共同出
    資以購買本件系爭土地興建房屋，始將附表一所示之土地移
    轉於自訴人戊○○○指定之自訴人丁○○、乙○○所有。又
    附表一所示之土地上於82年10月間均已興建房屋，為被告己○○、張桓康及自訴人等一致供明無誤。依常情判斷，該等
    土地上既已興建房屋，自訴人戊○○○顯不可能同意僅分配
    房屋坐落之土地持分，而分二次辦理土地及建物之過戶手續
    ，亦與常理有違；而自訴人等指稱於82年10月19日，將丁○○、乙○○之印鑑章、印鑑證明書交付被告謝蕙棻，係委由
    被告己○○、張桓康、謝蕙棻辦理附表一所示之建物過戶及
    貸款，並非屬實，已如前述。且自訴人戊○○○於原審86年
    8月26日審理時指稱：我們訂定合建契約後，在80年1月11日
    辦理貸款，房子蓋好時是在82年10月份，這兩年期間，我們
    與被告並無就錢發生爭執。我們的土地在83年間就過戶到謝
    燕華、劉伯舒，但因為己○○說把整個建案賣出去後，再來
    核算，叫我們不要急，所以我們直到84年才發存證信函。而
    且我82年10月間就有向己○○要錢，但當時沒有留下要錢的
    證據等語（見原審卷四第233頁背面至第234頁背面）。自訴
    人戊○○○於原審坦承在82年10月間，得知附表一所示土地
    移轉為謝燕華等人所有後，竟未追究被告己○○擅自移轉之
    事，反向被告己○○索取款項，已見自訴人戊○○○等應非
    委託被告代為辦理建物過戶及貸款。而自訴人戊○○○於被
    告己○○告知：「把整個建案賣出去後，再來核算」後，既
    未表示異議，復遲至84年間，始對被告己○○、張桓康寄發
    存證信函，亦見自訴人戊○○○應有同意附表一所示土地移
    轉登記之事，始符常理。再者，附表一所示土地上之房地，
    經被告己○○、張桓康出售予謝燕華、謝燕蘋、程瑞、劉伯
    舒、陳莉娜等人，每戶售價各為三百餘萬元，亦經承購戶謝
    燕華等人分別於原審供述明確（見原審卷三第 130頁、原審
    卷五第40頁背面至第41頁）。則以附表一所示土地上房屋總
    價約為二千餘萬元（被告己○○供稱約二千七百餘萬元），
    竟低於自訴人戊○○○自陳之出資二千九百餘萬元，顯然於
    一般社會事理不符，蓋自訴人戊○○○如確係共同出資之土
    地持有人，豈可能以市價折算其出資金額，且分得之土地房
    屋，其上尚有相當之銀行貸款（自訴人前亦自陳提供印鑑係
    為辦理建物貸款），二相扣除，豈可能地主分得之房地價值
    尚不足其出資金額甚多，是本件土地所有權移轉與自訴人戊○○○之出資間，二者間實無對價關係可言，自訴人戊○○○指稱與被告己○○、張桓康合建分得附表一所示之土地及
    其上房屋，即非屬實。此外復參以承購附表一所示土地及地
    上房屋之陳莉娜等人係於83年 1月27日，向銀行辦理土地建
    物貸款；及自訴人戊○○○亦不可能僅因不願負擔土地貸款
    ，即將應分配之土地房屋無條件返還被告己○○、張桓康等
    情，本件應係自訴人戊○○○等因不願負擔附表一所示土地
    上之貸款，乃同意將土地連同地上物交由被告己○○出售，
    再直接請求交付價金，以達其購買土地所為之出資應得之利
    益。然因被告己○○、張桓康於出售陳莉娜等人，並於83年
    間取得房地價金後，未依約給付自訴人戊○○○應分配之金
    錢，自訴人戊○○○遂於84年間對被告己○○、張桓康等人
    提出告訴。被告己○○、張桓康、謝蕙棻辯稱自訴人戊○○○等因不願負擔附表一所示土地上之高額貸款，乃同意返還
    被告己○○、張桓康，應堪採信。被告己○○、張桓康因而
    將附表一所示土地及其上建物出售陳莉娜等人，並委由被告
    謝蕙棻辦理所有權移轉登記，自無行使偽造私文書罪嫌可言
    。
七、綜上，本件兩造因無具體之合資興建建物契約及確實之資金
    來源可供參酌，就雙方交易之具體事項固難為明確之認定，
    然依兩造之陳述及卷內各項事證綜合研析，本件系爭土地可
    認定係自訴人戊○○○及被告己○○共同出資購買，然各該
    出資之性質究屬為何，因無契約可供審酌尚難確實認定，惟
    依雙方之總出資額（含建物興建之貸款）及事後清償銀行債
    務之情，被告己○○、張桓康應係主導其事者，堪可認定，
    自訴人非惟出資比例甚低，且竟完全不負擔銀行貸款清償之
    責，其自稱分得系爭八戶之房地，亦與實際其自陳之應分配
    比例（一比一計算應為五十三戶）不符；再者，果係一比一
    之合建契約，何以事關數億元利益之重大投資事項，竟無一
    紙契約可憑為雙方權利義務關係之依據，益見自訴人所稱雙
    方係合建關係，尤非可信；考之自訴人所欲請求者，無非係
    興建系爭房地後所可得之實際金錢利益，此據其上揭陳述自
    明，附表一所示房地既非依所謂合建關係所分配之標的，其
    所有權之移轉自亦非其所斤斤計較者，此自其印鑑章、印鑑
    證明均屬真正，且係透過自訴人丙○○轉交予被告，事後又
    不聞不問，遲至一年九月餘始為爭執等情，自可明瞭，故依
    上揭事證，已足認附表一所示之房地與所謂合建關係之應分
    配房地無涉，自訴人戊○○○顯然知悉提供印鑑及印鑑證明
    所辦理者，為土地所有權之移轉，而非該建物過戶及貸款手
    續，甚為明確，至關於自訴人所為出資如何彌補及應分配之
    利益為何，純屬雙方之民事糾葛，應另循民事程序解決，附
    此敘明。此外，復查無其他積極證據足資認定被告有何自訴
    人所指偽造私文書之犯行，依最高法院所揭櫫之「罪證有疑
    ，利於被告」之原則，自訴人所為各項指訴，既均難證明屬
    實，自應為有利於被告之認定。原審調查結果，認被告己○○、張桓康、謝蕙棻均不構成行使偽造私文書之犯行，而均
    為其等無罪之諭知，經核並無違誤。自訴人上訴，猶指被告
    犯罪，為無理由，應予駁回。
據上論斷，應依刑事訴訟法第368條，判決如主文。
中　　華　　民　　國　　96　　年　　12　　月　　25　　日
　　　　　　      刑事第十庭  審判長法  官  楊炳禎
　　　　　　　　　　　　        　  法  官  李春地
　　　　　　　　　　　　　          法  官  朱光仁
以上正本證明與原本無異。
被告不得上訴。
自訴人如不服本判決，應於收受送達後十日內向本院提出上訴書
狀，其未敘述上訴之理由者並得於提起上訴後十日內向本院補提
理由書（均須按他造當事人之人數附繕本）。
                                    書記官  王宜玲
中　　華　　民　　國　　97　　年　　 1　　月　　18　　日
附表一：
┌──┬───────┬──┬───┬─────┬───┬───┬────┐
│編號│地          號│地目│面積  │所有權範圍│權利人│義務人│登記時間│
│    │              │    │(公頃)│          │      │      │        │
├──┼───────┼──┼───┼─────┼───┼───┼────┤
│一  │苗栗縣公館鄉  │建  │0.0451│應有部分  │程瑞  │丁○○│82年11月│
│    │福南段第706號 │    │      │百分之十一│      │      │16日    │
├──┼───────┼──┼───┼─────┼───┼───┼────┤
│二  │苗栗縣公館鄉  │建  │0.0451│應有部分  │謝燕蘋│丁○○│82年11月│
│    │福南段第706號 │    │      │百分之十  │      │      │16日    │
├──┼───────┼──┼───┼─────┼───┼───┼────┤
│三  │苗栗縣公館鄉  │建  │0.0451│應有部分  │謝燕蘋│丁○○│82年11月│
│    │福南段第706號 │    │      │百分之十二│      │      │16日    │
├──┼───────┼──┼───┼─────┼───┼───┼────┤
│四  │苗栗縣公館鄉福│建  │0.0521│應有部分  │謝燕蘋│丁○○│82年11月│
│    │南段第706-1號 │    │      │百分之二一│      │      │15日    │
├──┼───────┼──┼───┼─────┼───┼───┼────┤
│五  │苗栗縣公館鄉福│建  │0.0521│應有部分  │甲○○│乙○○│82年11月│
│    │南段第706-1號 │    │      │百分之二一│      │      │15日    │
├──┼───────┼──┼───┼─────┼───┼───┼────┤
│六  │苗栗縣苗栗市  │建  │0.1372│應有部分  │張莉娜│乙○○│82年10月│
│    │勝利段        │    │      │萬分之九二│      │      │19日    │
│    │第0000-000號  │    │      │          │      │      │        │
├──┼───────┼──┼───┼─────┼───┼───┼────┤
│七  │苗栗縣苗栗市  │建  │0.1372│應有部分  │劉伯舒│丁○○│82年10月│
│    │勝利段        │    │      │萬分之一八│      │      │19日    │
│    │第0000-000號  │    │      │四        │      │      │        │
├──┼───────┼──┼───┼─────┼───┼───┼────┤
│八  │苗栗縣苗栗市  │建  │0.1372│應有部分  │陳莉娜│丁○○│82年10月│
│    │勝利段        │    │      │萬分之九二│      │      │19日    │
│    │第0000-000號  │    │      │          │      │      │        │
└──┴───────┴──┴───┴─────┴───┴───┴────┘
附表二：
自訴人向穎德公司購得苗栗市○○段第274之149地號（合併前為
0000-000至155，2至155，共14筆土地）。及苗栗市○○段第706
地號、福南段第706-1地號、苗栗市○○段第1747之149地號抵押
權登記事項
┌───────────────────────────────────┐
│苗栗市○○段706地號土地（見偵查卷第62頁至第65頁）　　　　　　　       │
├──┬──┬───┬─────┬───┬───┬───────────┤
│編號│原因│登記日│抵押權人　│義務人│債務人│設定金額　　　　　　  │
├──┼──┼───┼─────┼───┼───┼───────────┤
│一　│設定│4.16.│新竹中小企│謝燕華│柏春建│本金最高限額八百四十萬│
│    │    │      │銀        │      │設    │元，所有權全部。      │
├──┼──┼───┼─────┼───┼───┼───────────┤
│二　│設定│5.11.│苗栗市農會│謝燕華│謝燕華│最高限額一千八百萬元，│
│    │    │      │          │      │      │所有權全部；因分割與同│
│    │    │      │          │      │      │段706-1地號土地共同為 │
│    │    │      │          │      │      │權利標的。            │
├──┼──┼───┼─────┼───┼───┼───────────┤
│三　│清償│5.13.│          │    　│    　│塗銷新竹中小企銀抵押權│
├──┼──┼───┼─────┼───┼───┼───────────┤
│四　│設定│1.│花旗銀行　│陳莉娜│陳莉娜│本金最高限額三百六十萬│
│    │    │      │          │      │      │元，所有權一○○分之二│
│    │    │      │          │      │      │六；與同段167地號土地 │
│    │    │      │          │      │      │共同為權利標的。      │
├──┼──┼───┼─────┼───┼───┼───────────┤
│五　│設定│1.│花旗銀行　│陳莉娜│陳莉娜│本金最高限額三百三十六│
│    │    │      │          │      │      │萬元，所有權一○○分之│
│    │    │      │          │      │      │二二；與同段168地號土 │
│    │    │      │          │      │      │地共同為權利標的。    │
├──┼──┼───┼─────┼───┼───┼───────────┤
│六　│設定│1.│花旗銀行　│程　瑞│程　瑞│本金最高限額四百六十八│
│    │    │      │          │      │      │萬元，所有權一○○分之│
│    │    │      │          │      │      │二八；與同段170地號土 │
│    │    │      │          │      │      │地共同為權利標的。    │
├──┼──┼───┼─────┼───┼───┼───────────┤
│七　│設定│6.10.│花旗銀行　│張鴻堂│張鴻堂│本金最高限額三百六十萬│
│    │    │      │          │      │      │元，所有權一○○分之二│
│    │    │      │          │      │      │六；與同段167地號土地 │
│    │    │      │          │      │      │共同為權利標的。      │
├──┼──┼───┼─────┼───┼───┼───────────┤
│八　│設定│6.│花旗銀行　│賴登潤│賴登潤│本金最高限額三百六十萬│
│    │    │      │          │      │      │元，所有權一○○分之二│
│    │    │      │          │      │      │四；與同段169地號土地 │
│    │    │      │          │      │      │共同為權利標的。      │
├──┼──┼───┼─────┼───┼───┼───────────┤
│九　│清償│6.│空白　　　│空白　│空白　│塗銷苗栗市農會抵押權　│
├──┼──┼───┼─────┼───┼───┼───────────┤
│十　│清償│6.│空白　　　│空白　│空白　│塗銷花旗銀行對陳莉娜三│
│    │    │      │          │      │      │百三十六萬元抵押權。  │
├──┼──┼───┼─────┼───┼───┼───────────┤
│十一  │清償│6.│空白　　　│空白　│空白　│塗銷花旗銀行對陳莉娜三│
│    │    │      │          │      │      │百六十萬元抵押權。    │
└──┴──┴───┴─────┴───┴───┴───────────┘
┌───────────────────────────────────┐
│苗栗市○○段706-1地號土地（見偵查卷第72頁至第75頁）                   │
├──┬──┬───┬─────┬───┬───┬───────────┤
│編號│原因│登記日│抵押權人　│義務人│債務人│設定金額　　　　　　  │
├──┼──┼───┼─────┼───┼───┼───────────┤
│一　│設定│5.12.│苗栗市農會│謝燕華│謝燕華│最高限額一千八百萬元，│
│    │    │      │　        │      │　    │所有權全部；因分割由同│
│    │    │      │          │      │      │段706地號土地移載，與 │
│    │    │      │          │      │      │同段706地號土地共同為 │
│    │    │      │          │      │      │權利標的。            │
├──┼──┼───┼─────┼───┼───┼───────────┤
│二  │設定│1.│花旗銀行　│謝燕華│謝燕華│本金最高限額三百三十六│
│    │    │      │          │      │      │萬元，所有權一○○分之│
│    │    │      │          │      │      │三九；與同段174地號土 │
│    │    │      │          │      │      │地共同為權利標的。    │
│    │    │      │          │      │      │                      │
├──┼──┼───┼─────┼───┼───┼───────────┤
│三　│設定│1.│花旗銀行　│謝燕蘋│謝燕蘋│本金最高限額三百萬元，│
│    │    │      │          │      │      │所有權一○○分之二一；│
│    │    │      │          │      │      │與同段173地號土地共同 │
│    │    │      │          │      │      │為權利標的。          │
├──┼──┼───┼─────┼───┼───┼───────────┤
│四　│設定│1.│花旗銀行　│蕭炎松│蕭炎松│本金最高限額二百九十四│
│    │    │      │          │      │      │萬元，所有權一○○分之│
│    │    │      │          │      │      │二一；與同段172地號土 │
│    │    │      │          │      │      │地共同為權利標的。    │
├──┼──┼───┼─────┼───┼───┼───────────┤
│五　│清償│6.│空白　　　│空白　│空白　│塗銷苗栗市農會抵押權　│
├──┼──┼───┼─────┼───┼───┼───────────┤
│六　│清償│6.│空白　　　│空白　│空白　│塗銷花旗銀行對謝燕華三│
│    │    │      │          │      │      │百三十六萬元抵押權。  │
├──┼──┼───┼─────┼───┼───┼───────────┤
│七　│清償│6.│空白　　　│空白　│空白　│塗銷花旗銀行對謝燕蘋三│
│    │    │      │          │      │      │百萬元抵押權。　　    │
├──┼──┼───┼─────┼───┼───┼───────────┤
│八　│清償│6.│空白　　　│空白　│空白　│塗銷花旗銀行對蕭炎松二│
│    │    │      │          │      │      │百九十四萬元抵押權。　│
└──┴──┴───┴─────┴───┴───┴───────────┘
┌───────────────────────────────────┐
│苗栗市○○段2747之149地號土地（見原審卷三第149頁）                    │
├──┬──┬───┬─────┬───┬───┬───────────┤
│編號│原因│登記日│抵押權人　│義務人│債務人│設定金額　　　　　　  │
├──┼──┼───┼─────┼───┼───┼───────────┤
│一　│設定│1.9.│新竹中小企│丙○○│丙○○│本金最高限額一億三千萬│
│    │    │      │銀        │、謝燕│、謝燕│元，所有權全部；與同段│
│    │    │      │          │華    │華    │0000-000、370地號土地 │
│    │    │      │          │      │      │合併，且與同段0000-000│
│    │    │      │          │      │      │、370地號土地共同為權 │
│    │    │      │          │      │      │利標的。              │
├──┼──┼───┼─────┼───┼───┼───────────┤
│二　│權利│9.1.│新竹中小企│柏春建│柏春建│本金最高限額一億五千萬│
│    │內容│      │銀        │設    │設    │萬元。                │
│    │變更│      │          │      │      │                      │
├──┼──┼───┼─────┼───┼───┼───────────┤
│三　│設定│10.20.│臺灣土地銀│阮春鳳│阮春鳳│本金最高限額二百二十二│
│    │    │      │行        │      │      │萬元，所有權一萬分之七│
│    │    │      │          │      │      │七；與同段1808地號土地│
│    │    │      │          │      │      │共同為權利標的。      │
├──┼──┼───┼─────┼───┼───┼───────────┤
│四　│清償│12.1.│空白　　　│　　　│　　　│大安銀行代償一億一千三│
│    │    │      │　        │      │      │百八十萬元，塗銷新竹中│
│    │    │      │          │      │      │小企銀抵押權。　　　　│
├──┼──┼───┼─────┼───┼───┼───────────┤
│五　│設定│12.1.│大安商銀　│夏楊霖│夏楊霖│　　　　　　　　　　　│
│    │    │      │　        │等人  │等人  │　　　　　　　　　　　│
└──┴──┴───┴─────┴───┴───┴───────────┘
